臺灣宜蘭地方法院民事判決
109年度訴字第619號
原      告  王麗美  
訴訟代理人  黃玥彤律師
被      告  柯昌邑  
            邱正雄  

            張誼嘉    籍設宜蘭○○○○○○○○○                 
             （現應受送達處所不明）      
            
上列當事人間請求排除侵害等事件，經本院於民國110年10月25
日言詞辯論終結，判決如下：
    主  文
一、被告柯昌邑應將原告所有門牌號碼宜蘭縣○○市○○路0○00號房
    屋（下稱系爭房屋）内如附表一所示物品清除。
二、被告張誼嘉應將系爭房屋内如附表二所示物品清除。
三、原告其餘之訴駁回。
四、訴訟費用新臺幣（下同）23,671元由被告柯昌邑、張誼嘉負
    擔。
五、本判決第一、二項於原告以76萬1,000元為被告柯昌邑、張
    誼嘉供擔保後，得假執行。
六、原告其餘假執行之聲請駁回。
    事實及理由
壹、程序方面：
一、原告原起訴請求被告柯昌邑應將如附表一、二所示設備器具
    （下合稱系爭設備器具）清除，並給付原告12萬422元及法
    定遲延利息，嗣因系爭設備器具所有權歸屬尚不明，追加被
    告張誼嘉、邱正雄為清除義務人（見本院卷第32至34頁），
    並追加聲明自民事起訴狀繕本送達翌日起至系爭設備器具清
    除之日止，按月給付原告1萬8,154元（見本院卷第258頁）
    。核其追加部分與起訴時之請求，均係本於民法第767條第1
    項及第179條規定為之，且基礎事實相同，核屬合法。
二、被告均經合法通知未於最後言詞辯論期日到場，依原告聲請
    為一造辯論判決。
貳、實體方面：
一、原告起訴意旨：
㈠、先位之訴部分：     
    系爭房屋係原告於107年4月23日經由本院執行處拍賣取得所
     有權，並經地政機關登記為所有權人。系爭房屋於107年11
     月1日出租與張誼嘉，因張誼嘉長期積欠租金，其與張誼嘉
    終止租約，雙方同意以張誼嘉置於系爭房屋1樓之設備器具
    抵充積欠之租金，張誼嘉於108年12月30日將抵充設備器具
    所有權全數移轉與原告。但系爭房屋內如附表一所示設備器
    具原為邱正雄所有，於107年11月25日邱正雄與柯昌邑簽立
    設備器具承購合約書（下稱系爭承購契約），移轉所有權予
    柯昌邑，然柯昌邑長期將該設備器具放置於系爭房屋內，其
    分別於109年5月19日、6月23日、7月28日、8月19日，多次
    寄發存證信函或律師函，要求柯昌邑搬離，惟迄今仍置之不
    理。縱柯昌邑後於109年12月3日發函通知原告，稱其向邱正
    雄購買附表一系爭設備器具後，從未占有該設備器具，而是
    一直由張誼嘉占有，並稱已與邱正雄解除系爭承購契約，然
    柯昌邑就系爭承購契約是否已發生解除契約之效力尚非無疑
    ，柯昌邑既為該設備器具之所有權人，其恣意堆放附表一設
    備器具於原告所有之系爭房屋内，以致原告未能使用系爭房
    屋，業已妨害原告對系爭房屋所有權之行使，依民法第767
    條第1項中段之規定，自得請求柯昌邑應清除附表一設備器
    具。另柯昌邑無權占有系爭房屋，原告自得依民法第179條
    規定對柯昌邑請求賠償相當於租金之損害或返還相當於租金
    之不當得利。以柯昌邑占有時間自109年3月23日起至同年10
    月12日止共6個月19日，以系爭房屋構造、屋齡狀況、坐落
    地點周圍地段交通、生活機能堪稱便利，柯昌邑占用系爭房
    屋係作為置物使用，認應以系爭房屋及坐落土地申報總價額
    年息10%計算。而為聲明：⑴、柯昌邑應將附表一設備器具清
    除。⑵、柯昌邑應給付原告12萬422元，及自起訴狀繕本送達
    翌日起至清償日止，按年息5%計算之利息。暨自民事起訴狀
    繕本送達翌日起至系爭設備清除之日止，按月給付原告1萬8
    ,154元。⑶、願供擔保請准宣告假執行。
㈡、備位之訴部分：
    倘認柯昌邑非附表一設備器具之所有權人，該設備器具之所
    有權仍為邱正雄所有，邱正雄卻持續將附表一設備器具放置
    於系爭房屋內，邱正雄業已妨害原告對於系爭房屋所有權之
    行使。退步言之，附表一設備器具之所有權仍為邱正雄所有
    ，張誼嘉與邱正雄曾於107年2月1日簽訂設備器具租賃合約
    書，張誼嘉對於附表一設備器具當有排除邱正雄進而使用收
    益之權利，而附表二所示器具為張誼嘉所有，張誼嘉持續將
    系爭設備器具放置於系爭房屋内，亦妨害原告對於系爭房屋
    所有權之行使，且無法律上之原因卻獲有相當於租金之利益
    ，原告依民法第767條第1項中段規定請求邱正雄或張誼嘉應
    將系爭設備器具清除，並依民法第179條規定請求給付相當
    於租金之不當得利等語。而為備位聲明一、二：⑴、邱正雄
    或張誼嘉應將系爭設備清除。⑵、邱正雄或張誼嘉應給付原
    告12萬422元，及自起訴狀繕本送達翌日起至清償日止，按
    週年利率5%計算之利息。暨自民事起訴狀繕本送達翌日起至
    系爭設備清除之日止，按月給付原告1萬8,154元。⑶、願供
    擔保請准宣告假執行。
二、被告方面：
㈠、被告柯昌邑、邱正雄雖未於最後言詞辯論期日到庭，據其等
    之前具狀及到庭所為聲明均請求駁回原告之訴，陳述略以：
１、柯昌邑部分：系爭設備器具非其所有，是張誼嘉跟原告承租
    系爭房屋退租後遺留的物品，張誼嘉所遺留物品均已抵讓給
    原告抵讓租金，其在本院108年司執字21247號執行查封時，
    張誼嘉及訴外人唐建雄一併表示都已經將物品抵讓給原告，
    其當時向邱正雄承購設備均已經不在系爭房屋內，目前原告
    主張要其移除的系爭設備器具非其所有，應該讓張誼嘉確認
    設備器具是誰的，原告與張誼嘉的債權債務與其無關。其已
    經以存證信函告知邱正雄解除系爭承購契約不再購買系爭房
    屋內設備器具。
２、邱正雄則以：原告所說的系爭設備器具及照片都不是我們的
    東西，是原告換過的。伊東西都已賣給柯昌邑，本件與伊無
    關。柯昌邑三次要拆走但張誼嘉都不讓他拆。伊留在系爭房
    屋的東西都有照片為證，與原告所提的請求移除的物品照 
    片都不一樣。
㈡、張誼嘉未於言詞辯論期日到場，亦未提出準備書狀作何聲明
    或陳述。
三、本院之判斷：
㈠、按所有人對於無權占有或侵奪其所有物者，得請求返還之；
    對於妨害其所有權者，得請求除去之；有妨害其所有權之虞
    者，得請求防止之，民法第767條第1項定有明文。當事人主
    張有利於己之事實者，就其事實有舉證之責任。但法律別有
    規定，或依其情形顯失公平者，不在此限，民事訴訟法第27
    7條亦有明文。
㈡、原告主張系爭房屋為原告所有，但原承租人張誼嘉遷離後，
    仍有如附表一、二所示柯昌邑或邱正雄所有之系爭設備器具
    留置於屋內未移除（嗣就附表二部分之物變更事實陳述主張
    為張誼嘉所有），致妨害原告就系爭房屋之所有權之情，業
    提出系爭房屋所有權狀及系爭器具設備之照片為證。然就系
    爭器具設備之所有權歸屬，柯昌邑辯稱非其所有，係張誼嘉
    退租後遺留的，且邱正雄亦迄未將系爭承購契約出賣予其之
    物點交，其已對邱正雄解除契約，故原告請求其搬離並無理
    由；邱正雄則辯以依系爭承購契約已將系爭設備器具出賣給
    柯昌邑，本件與伊無關。而經本院調閱前張誼嘉起訴請求柯
    昌邑、邱正雄將系爭設備器具自所承租系爭房屋遷讓之108
    年度宜簡字第213號遷讓房屋事件(下稱213號案)卷宗，及邱
    正雄於本院所提出之系爭承購契約所附相片(見本院卷第262
    至288頁)核對結果，原告起訴請求清除之如附表一所示設備
    器具確屬相符(見卷附核對清單)，則被告柯昌邑所辯該等物
    品非其所有，自非可採。又柯昌邑雖另辯以因邱正雄迄未將
    系爭承購契約所列設備器具交付，故其已發函邱正雄解除契
    約，固提出存證信函及掛號回執為證(見本院卷第220至222
    頁）；然系爭承購契約（見本院卷第89頁即原證8、第262頁
    ）已載明：「一、經甲（即邱正雄）乙（即柯昌邑）雙方合
    意，由乙方承購甲方位於宜蘭縣○○路0000號內...一、二樓
    之設備器具乙批(詳如附表及相片)」、「三、承購責任：甲
    方（即詩藝庭園餐廳負責人邱正雄）原已將一樓部分設備器
    具租賃供喜悅歡樂美食坊張誼嘉使用，並訂立一樓部分設備
    器具租賃合約（另詳附件二），自本承購合約訂立日期之後
    ，該租賃合約續租或解除，全權由乙方決定辦理，續租之租
    金由乙方收受，如解除該租賃合約衍生之違約責任，概由乙
    方承擔；另若於日後設備器具等因房屋所有人要求拆除、遷
    移亦由乙方全權負責與甲方無關。」之約定，可認柯昌邑承
    受邱正雄與張嘉誼間之系爭設備器具之租賃契約，而為系爭
    設備器具之出租人時，已一併自邱正雄處受讓出租人對承租
    人之租賃物返還請求權，依民法第761條第3項規定已受交付
    而取得所有權，自非得再主張承購之物未點交而主張邱正雄
    違約進而解除契約。故柯昌邑確為如附表一所示設備器具之
    所有權人，堪可認定。柯昌邑所辯，殊非可採。至於如附表
    二所示物品，經本院比對結果非屬系爭承購契約之標的，原
    告主張係張誼嘉所有，以該等物品為碗盤、微波爐及辦公事
    務或生活器具觀之，與系爭房屋原為張誼嘉承租經營餐廳之
    情相符，堪信屬實。
㈢、原告主張如附表一、二所示之物分別為柯昌邑、張誼嘉所有
    ，得認屬實有如前述，而柯昌邑並不否認對系爭房屋無合法
    占有權限，張誼嘉與原告就系爭房屋之租賃關係則已終止，
    並與原告於108年12月30日立具協議書定期109年2月29日交
    還餐廳部分，109年4月30日返還住家部分，則自原告110年3
    月30日於本件追加張誼嘉為被告(見本院卷第32頁)時，張誼
    嘉亦確已無占有系爭房屋之合法權源，其二人之物占有原告
    系爭房屋，自屬對原告所有權之妨害。則原告依民法第767
    條第1項規定，請求柯昌邑、張誼嘉應分別將所有之如附表
    一、二所示之物清除，即有理由。是就原告於本件請求清空
    系爭房屋內物品以排除侵害部分，於先位之訴請求柯昌邑清
    除附表一所示設備器具部分為有理由，應予准許；附表二所
    示之物部分，則應於備位之訴准許對於張誼嘉之請求。對於
    邱正雄之請求，則均非有理由。　　
㈣、原告請求返還相當於租金之不當得利部分：　
１、按無權占有他人不動產者，占有使用該不動產之利益，因無
    法律上原因，並致不動產所有人受有損害，故所有權人得依
    民法第179條不當得利之規定，請求占有人返還相當於租金
    之之不當得利；然如占有物占有他人不動產之狀態並非占有
    物所有人造成，甚至該狀態係由應返還該占有物之第三人造
    成，占有物所有人就該無權占有狀態，並無受有占有之利益
    可言，不動產所有人請求占有物所有人返還占有之不當得利
    ，即非有理。
２、查張誼嘉前與邱正雄就包含附表一所示設備器具簽立之租賃
    合約書(見本院卷第289至290頁，下稱系爭租賃合約書)，約
    定：「一、租賃期間：自107年2月1日起至111年5月31日止
    。二、租賃標的：宜蘭縣○○市○○里○○路0000號1樓違建部分(
    約100坪）內的全部設備器具，包括但不限於裝潢、廚房設
    備、冷氣空調、桌椅、碗盤廚具等，均為甲方所有，甲方願
    出租與乙方使用。…。八、租賃關係結束處理：於租賃期間
    屆滿或終止時，乙方應將全部租賃標的按照原狀返還甲方，
    如有任何損壞情形，乙方應負賠償責任。」等語。故該等物
    品置於系爭房屋內係因張誼嘉向邱正雄承租後，在系爭房屋
    經營餐廳之用，然於邱正雄與柯昌邑訂立系爭承購契約後，
    雖柯昌邑曾多次向張誼嘉表示要取回該等物品，但均遭張誼
    嘉以與邱正雄間仍有糾紛等為由予以阻撓，此原告亦無爭執
    。故該等物品現仍放置於系爭房屋內，乃是張誼嘉所造成，
    並非柯昌邑所為；且柯昌邑並無以該等物品占有使用系爭房
    屋之意，亦無實際用益系爭房屋，自難認柯昌邑受有何占有
    使用收益系爭房屋之不當得利。至原告雖復主張於張誼嘉終
    止租約遷離後，已以存證信函或律師函通知柯昌邑取回該等
    物品，然未於本件提出該等函件為憑；況張誼嘉於213號案
    主張已終止與邱正雄間之系爭租賃合約，依系爭租賃合約書
    之約定，係張誼嘉應將所承租之包括如附表一所示設備器具
    返還出租人，且張誼嘉與原告間因終止系爭房屋租賃關係及
    遷讓房屋所訂協議書(見卷第323、324頁)中轉讓予原告之物
    品，疑有部分係應返還予柯昌邑者，此觀柯昌邑致原告之宜
    蘭大學郵局第81號存證信函(即原證十，見卷第95至99頁)即
    明，則柯昌邑為避免再生爭執，未即時前往取回該等物品，
    尚與事理無違；且更可證明柯昌邑並無無權占有系爭房屋之
    意。故原告以柯昌邑如附表一所示之設備器具占有系爭房屋
    ，受有不當得利，依民法第179條規定請求柯昌邑返還相當
    於租金之不當得利，並無理由，不應准許。
３、原告請求張誼嘉因如附表二所示物品占有系爭房屋，應返還
    相當於租金之不當得利部分，因張誼嘉已與原告終止系爭房
    屋之租賃關係，並簽立協議書遷讓系爭房屋，當已無占有使
    用系爭房屋之意。如附表二所示物品應為張誼嘉搬遷後遺留
    未清空之物，其數量不多，體積不大、重量非重，當非張誼
    嘉蓄意留在系爭房屋內以占有系爭房屋獲得利益。則張誼嘉
    亦無因該等物品遺留在系爭房屋內而獲有相當於租金之不當
    得利情形，原告依民法第179條規定所為此部分請求，亦無
    理由，不應准許。至於原告系爭房屋因他人物品占有，固可
    認受有損害，然是否成立其他法律關係(如侵權行為等)而得
    向物品所有人請求賠償，此須待原告另為斟酌主張，附予敘
    明。
五、綜上所述，本件原告依民法767條之法律規定提起本訴，請
    求判決如主文第一、二項所示，為有理由，應予准許；對於
    邱正雄之請求，則無理由，應予駁回。又原告民法第179條
    第1項所為返還不當得利之請求，非有理由，不應准許，應
    予駁回。又原告陳明願供擔保，請准為假執行宣告，核屬有
    據，爰酌定相當擔保金額准許之；敗訴部分之假執行聲請，
    應併其訴駁回之。另由本院依職權酌定訴訟費用之負擔方法
    ，裁判如主文所示。
六、本件事證已臻明確，兩造其餘攻擊防禦方法並所提證據，經
    斟酌後認均不足影響判決結果，爰不遂一論列，併此敘明。
中    華    民    國   110    年    11     月    8    日
                  臺灣宜蘭地方法院民事庭
                      法  官  張軒豪
以上正本係照原本作成。
如不服本判決，應於送達後20日內，向本院提出上訴狀並表明上
訴理由，如於本判決宣示後送達前提起上訴者，應於判決送達後
20日內補提上訴理由書（須附繕本）。
如委任律師提起上訴者，應一併繳納上訴審裁判費。
中    華    民    國   110    年    11     月    8    日
                      書記官  林憶蓉
　　　　　　　　　　　
附表一　　　　　　　　　　　
編號 物品 數量 1 雙開玻璃門冰箱  1個(見本院卷第39頁) 2 桌面雙開冷凍台 220V  4台(見本院卷第40頁) 3 桌面雙開冷凍台 110V 1台(見本院卷第40頁) 4 直立三層蒸籠爐 1組(見本院卷第42頁) 5 直立油炸爐 1組(見本院卷第43頁) 6 雙層直立烤箱  1台(見本院卷第44頁) 7 雙口快炒爐 1組(見本院卷第45頁) 8 水冷式箱型直立冷氣機 3台(見本院卷第47頁) 9 單槽水洗台 1座(見本院卷第48頁) 10 雙口洗碗槽 1座(見本院卷第49頁) 11 1米半圓桌 9張(見本院卷第51頁) 12 1米8圓桌 1張(見本院卷第51頁) 13 紅色鐵椅子 100張(見本院卷第52頁) 14 原木椅子 9張(見本院卷第53頁) 15 木製飯桶 20個(見本院卷第54頁) 16 燈罩 20個(見本院卷第56頁) 17 三層置物櫃 1組(見本院卷第58頁) 18 四層鐵架 2個(見本院卷第59頁) 19 木屏風 6個(見本院卷第61頁) 

附表二　　　　　　　　　　
編號 物品 數量 1 微波爐 1個(見本院卷第41頁) 2 小電機 1台(見本院卷第46頁) 3 60台斤秤子 1個(見本院卷第50頁) 4 碗盤 50個(見本院卷第55頁) 5 辦公櫃抽屜 2個(見本院卷第57頁) 6 麻將桌 2張(見本院卷第60頁) 7 雜物 1批(見本院卷第62頁)